【裁判字號】    88,簡上,353
【裁判日期】    890201
【裁判案由】    給付票款
【裁判全文】
臺灣臺中地方法院民事判決  八十八年度簡上字第三五三號
    上  訴  人  美商瑞泰人壽保險股份有限公司臺灣分公司
    法定代理人  甲○○
    訴訟代理人  劉陽明  律師
    複  代理人  陳光龍  律師
    被  上訴人  乙○○  住臺中.
右當事人間請求給付票款事件，上訴人對於中華民國八十八年五月二十五日臺灣臺中
地方法院沙鹿簡易庭第一審判決（八十七年度沙簡字第二九○號）提起上訴，本院判
決如左：
    主    文
原判決廢棄。
被上訴人應給付上訴人新臺幣參拾伍萬元，及自民國八十七年一月二十日起至清償日
止，按年息百分之五計算之利息。
第一、二審訴訟費用由被上訴人負擔。
    事    實
甲、上訴人方面：
  一、聲明：如主文所示。
  二、陳述：除與原審判決書所載相同茲予引用外，補稱：
  （一）兩造於八十四年三月一日簽訂業務人員聘僱合約書，上訴人自八十四年三月
        一日起至八十七年二月二十八日止，聘僱被上訴人為保險業務員（業務襄理
        即AUM），而依兩造所簽訂聘僱合約書第五條第一項約定「經本公司認定業
        務人員不能勝任本合約規定之職務，本公司得於十日前通知業務人員終止本
        合約。」、第二項約定「業務人員應依本公司履行職務，如有下列任一情況
        ，本公司得不經預告立即終止本合約」，其中第二款約定「違反‧‧‧本公
        司『業務員工守則』之行為暨第六款約定：「為自己或他人經營從事與本公
        司類似之業務或招攬保險者」，又依上開業務人員聘僱合約增補條款（下稱
        增補條款）第四條第二項之約定：「若乙方（即被上訴人）於聘僱期間未屆
        滿前無故離職時，聘僱合約經甲方（即上訴人）依該合約第五條第一項或第
        二項之規定於聘僱期間屆滿前終止者，乙方應賠償甲方所受之損害，損害賠
        償金額為乙方已收受之獎勵金全數。」
  （二）增補條款第五條規定被上訴人收受獎勵金之同時，簽發面額相等於獎勵金之
        本票乙紙及授權書交上訴人公司收執，並約定於聘僱期間屆滿，被上訴人倘
        無任何違反聘僱合約及增補條款之情事者，上訴人公司應將前揭受領之本票
        返還予被上訴人。惟查被上訴人竟予聘僱期間屆至前，於八十五年三月一日
        與福華保險經紀人股份有限公司（以下簡稱福華公司）填具相關應徵表，訂
        約申請書，被上訴人之行為已違反聘僱合約書第五條第二項第六款之規定，
        且被上訴人長期業續不佳，有上訴人於原審提出之業績表可資佐證，足徵被
        上訴人已無心於上訴人公司任職，有違受僱人應忠誠履行勞務給付義務，顯
        無法勝任其職務甚明。是被上訴人所為與上揭合約書第五條第一項暨第二項
        第六款之約定相符。上訴人依約得終止兩造之合約，上訴人並已於八十五年
        五月二日將被上訴人解聘。另依增補條款第四條第二項約定，請求被上訴人
        賠償上訴人所受之損害，即以相當於獎勵金三十五萬元作為預定損害賠償總
        額。
  （三）原審判決採信證人劉貫、江傳榜、蔡葉榮之證詞，認為上訴人公司高層內鬥
        ，新總經理甲○○上任後，於八十五年初在公開場合辭退被上訴人，所以被
        上訴人才有上訴人所指述之行為，因此認為被上訴人並未違反兩造所簽訂之
        合約，而駁回上訴人之訴訟。惟查上開證人原為上訴人公司之業務員，因為
        違反合約之規定，上訴人已對證人提起訴訟，故證人所為證詞，難免有偏頗
        之虞。且證人劉貫、高維聖、鄧文昌、林慧芬、翁冠萍於鈞院八十七年度沙
        簡字第三九五號給付票款事件審理時，係證稱：「新總經理繼任後，於八十
        五年初在公開場合辭退包括被告（指江傳榜）在內之多名業務員」，是證人
        於兩件訴訟案件中證述之口頭辭退時間並不一致，故應為口頭辭退之事。
  三、證據：援用原審之立證方法外，補提本院八十七年度沙簡字第三九五號民事判
            決影本一件為證。並聲請本院向福華公司函查被上訴人是否曾於該公司
            臺中葉榮處任職？如有，則任職起訖日期為何？
乙、被上訴人方面：
  一、聲明：駁回上訴。
  二、陳述：除與原審判決書所載者相同茲予引用外，補稱：
            新任總經理是在八十五年年初開會時口頭辭退員工。證人劉貫在原審陳
            述八十四年十二月初的時間，可能是時間太久略有出入。被上訴人於原
            審所陳述之八十四年底，應該是指農曆之時間。
  三、證據：援用原審之立證方法。
    理    由
一、本件上訴人起訴主張：兩造於八十四年三月一日簽訂業務人員聘僱合約書，約定
    上訴人公司自八十四年三月一日起至八十七年二月二十八日止，聘僱被上訴人為
    業務襄理。依合約書第七條約定「本公司（即上訴人）所定之一切內部工作守則
    及獎懲辦法，視為本合約之一部分，業務人員應切實遵守」、第九條約定「本公
    司與業務人員於本合約存續期間所簽署之任何本約之增補條款為本合約之一部分
    。」，因此兩造所簽署之增補條款，亦為合約之一部分。按前揭聘僱合約第五條
    第一項約定「經本公司認定業務人員不能勝任本合約規定之職務，本公司得於十
    日前通知業務人員終止本合約。」、第二項約定「業務人員應依本公司規定履行
    職務，如有下列任一情況，本公司得不經預告立即終止本合約」其中第二款「違
    反．．．本公司『業務員工守則』之行為」暨第六款「為自己或他人經營或從事
    與本公司類似之業務或招攬保險者」暨前揭增補條款第四條第二項之約定「若乙
    方（即被上訴人）於聘僱期間未屆滿前無故離職時，或『聘僱合約』經甲方（即
    上訴人）依該合約第五條第一項或第二項之規定於聘僱期間屆滿前終止者，乙方
    應賠償甲方所受之損害，損害賠償金額為乙方已收受之獎勵金全數。」，復因為
    確保被上訴人債務之履行，於被上訴人收受獎勵金時，簽發發票日八十四年四月
    六日、面額三十五萬元、未載到期日之本票乙紙（下稱系爭本票）及授權書交上
    訴人公司收執以為擔保，並約定於聘僱期間屆滿，被上訴人倘無任何違反聘僱合
    約及增補條款之情事者，上訴人公司應將前揭受領之本票返還予被上訴人。惟被
    上訴人竟於聘僱期間屆至前，至福華公司任職，被上訴人之行為已違反聘僱合約
    書第五條第二項第六款之規定，且被上訴人長期業續不佳，足徵被上訴人已無心
    於上訴人公司任職，有違受僱人應忠誠履行勞務給付義務，顯無法勝任其職務甚
    明。是被上訴人所為與上揭合約書第五條第一項暨第二項第六款之約定相符。上
    訴人依約得終止兩造之合約，上訴人並已於八十五年五月二日將被上訴人解聘。
    另依增補條款第四條第二項約定，請求被上訴人賠償上訴人所受之損害，即以相
    當於獎勵金三十五萬元作為預定損害賠償總額。上訴人乃於八十六年二月二十四
    日向被上訴人提示系爭本票，被上訴人竟拒不付款，屢經催討均置之不理，為此
    依契約及票據法律關係起訴請求被上訴人給付三十五萬元及其利息等語。
    被上訴人則以：上訴人因新舊派系糾紛，原總經理離職，新任總經理繼任後，即
    以被上訴人乃原總經理人馬，於八十五年年初某次晨會完畢後，以口頭宣佈方式
    辭退被上訴人，但未發離職證明予被上訴人，而被上訴人工作之性質係無業績即
    無薪資，被上訴人為生活所迫，才至福華公司任職，並無違約情事等語，資為抗
    辯。
二、上訴人主張兩造簽訂有業務人員聘僱合約書及增補條款，約定上訴人自八十四年
    三月一日起至八十七年二月二十八日止，聘僱被上訴人為業務襄理，上訴人給付
    三十五萬元作為獎勵金，另由被上訴人依約簽發系爭本票及授權上訴人記載到期
    日之授權暨同意書交上訴人收執，以擔保雙方聘僱合約所發生之損害賠償違約金
    之事實，為被上訴人所不爭執，並有上訴人提出之本票、授權暨同意書、聘僱合
    約、增補條款影本各一份為證，自堪信為真實。
三、按上訴人依據上開增補條款第三條約定給付被上訴人獎勵金三十五萬元，另於增
    補條款第四條第二項約定：「若乙方（即被上訴人）於聘僱期間未屆滿前無故離
    職時，或『聘僱合約』經甲方（即上訴人）依該合約第五條第一項或第二項之規
    定於聘僱期間屆滿前終止者，乙方應賠償甲方所受之損害，損害賠償金額為乙方
    已收受之獎勵金全數。」核其性質，係屬損害賠償額預定之違約金，與上訴人原
    先給付與被上訴人之獎勵金無關，僅係以獎勵金之數額作為損害賠償金之預定額
    ，再觀之同條款第五條之約定，系爭本票之簽發即係作為被上訴人違約時，損害
    賠償金之擔保給付，故若被上訴人於聘僱期間屆滿，而無違約倩事，上訴人即應
    將系爭本票及授權書返還被上訴人，是被上訴人應否給付系爭本票所擔保之三十
    五萬元損害賠償金，端視被上訴人有無違反雙方間之聘僱合約之事實，與獎勵金
    之性質無關。
（一）按兩造所簽訂聘僱合約書第五條第二項約定：「業務人員應依本公司履行職務
      ，如有下列任一情況，本公司得不經預告立即終止本合約。第六款：為自己或
      他人經營或從事與本公司類似之業務或招攬保險者。」，經查，被上訴人於原
      審自承確有在上訴人所指的僱佣期間到福華公司從事保險招攬行為，在八十五
      年五月二日方遭上訴人解聘，從八十五年一月到同年五月二日解聘為止，業績
      確實掛零（見原審八十七年六月三十日筆錄），並有上訴人所提出之離職確認
      函影本一份、業績報表影本一份存卷可佐，參以福華公司亦回函本院稱：「被
      上訴人曾在福華公司任職，雖福華公司依壽險業務員慣例並無出勤紀錄可稽，
      但福華公司嚴謹增員手續，皆是在增員手續多次條件談判談妥，且在簽約前必
      須有業績表現，以證實履約能力確定後，始形式上填具相關應徵表（八十五年
      三月一日填具），訂約申請書」，此有福華公司八十八年十月六日陳報狀附業
      務代表訂約申請書、新進同仁面談表影本各一份附卷可憑，顯見被上訴人與福
      華公司簽約從事保險業務時，尚在上訴人公司之聘僱期內，則被上訴人之行為
      已違反該條款規定之事項，故上訴人據此終止與被上訴人之契約，洵屬權利之
      正當行使，並無不當，堪予認定。
（二）原審判決駁回上訴人之請求，無非以證人江傳榜、蔡葉榮、劉貫之證詞，認為
      上訴人公司高層內鬥，新總經理甲○○上任後，於八十四年底在公開場合已先
      口頭辭退被上訴人，被上訴人才有上訴人指訴之行為，固非無見。惟查上開證
      人原為上訴人之保險業務員，彼等與上訴人間分別為另案訴訟之對立當事人，
      彼此利害關係衝突，此有兩造提出之判決書多份附在原審或本院卷宗可按。再
      者，證人江傳榜證述「．．．甲○○一上任就在開會時，要我們走人，也不讓
      我們繼續上班，當時包括乙○○在內，都在被拒絕工作之列，因為總經理要我
      們走，我們覺得沒面子再繼續做，但因為我們先前都簽下合約，所以我們感到
      很為難才沒有辭職．．．」、證人蔡葉榮係證述：「．．．新任總經理上台後
      ，在臺中開早會時，很強勢的表示『要做的就做，不做就趕快離職』．．．」
      、證人劉貫證述：「．．．因為高層主管內鬥，在八十四年十二月間，原任總
      經理何奕龍被解聘，新任總經理甲○○上任後，在十二月份到臺中分公司，在
      早會當場宣佈『你們不要做的，統統可以走了』．．．」等語（見原審八十七
      年八月二十五日、同年九月十五日筆錄），細繹以上證人之供詞，均未能明確
      說明所稱口頭辭退之內容或確切日期，自然以新任總經理於早會所訓，遽認上
      訴人有辭退被上訴人之意，是證人江傳榜、蔡葉榮、劉貫證言，尚實無從據以
      為被上訴人有利之認定。
四、綜上所述，上訴人為系爭本票之執票人，其以被上訴人違反兩造聘僱合約第五條
    第二項第六款之規定終止合約，再依增補條款第四條第二項之約定，請求被上訴
    人給付票款，被上訴人雖為上開抗辯，然均無可採，則上訴人請求被上訴人給付
    票面金額三十五萬元，及自支付命令送達翌日即八十七年一月二十日起至清償日
    止，按年息百分之五計算之利息，為有理由，應予准許。原審為被上訴人敗訴之
    判決，尚有未洽，上訴意旨聲明廢棄，為有理由，應予廢棄改判如主文所示。
五、至於兩造其餘攻擊防禦方法及証据資料，核與本件判決結果不生影響，不予一一
    論述，併予敘明。
據上論結，本件上訴為有理由，依民事訴訟法第四百三十六條之一第三項、第四百五
十條、第七十八條，判決如主文。
中      華      民      國    八十九    年      二    月        一      日
                                臺灣臺中地方法院民事第三庭
~B審判長法      官  吳惠郁
~B      法      官  張國華
~B      法      官  周瑞芬
右為正本係照原本作成
附記二不得上訴。
中      華      民      國    八十九    年      二      月        一    日
~B法院書記官


司法院資訊處製作；財團法人民間司法改革基金會備份。
